臺灣彰化地方法院刑事判決　　　　　　　 95年度易字第948號
公　訴　人　臺灣彰化地方法院檢察署檢察官
被　　　告　甲○○
上列被告因詐欺案件，經檢察官提起公訴（95年度偵緝字第508
號），本院判決如下：
    主  文
甲○○幫助連續為自己不法之所有，以詐術使人將本人之物交付
，累犯，處有期徒刑拾月。
    事  實
一、甲○○前因竊盜案件，經臺灣臺北地方法院以91年度簡字第
    2138號判處有期徒刑5月確定，於民國92年3月14日入監服刑
    ，甫於同年8月13日執行完畢。詎仍不知悔改，因缺錢花用
    ，雖預見一般公司之實際經營者不自任公司負責人，反而支
    付相當代價要求不相干之他人擔任公司之人頭負責人，該借
    用人頭之人，極有可能係以虛設公司名義從事詐欺或其他不
    法行為，並藉此逃避偵查機關查緝，竟仍不違背其本意，基
    於幫助他人犯罪之不確定故意，於不詳時、地，透過其在臺
    北縣板橋火車站所結識姓名年籍不詳、自稱「曾正雄」之成
    年男子居中介紹，乃應允以新臺幣（下同）2,000元代價，
    將其身分證交予真實姓名年籍不詳、綽號「小熊」之成年男
    子使用，供「小熊」於92年1月9日向經濟部申請在臺北縣新
    莊巿民安西路379號設立「達鼎行銷有限公司」（以下簡稱
    達鼎公司），並將其登記為董事及名義負責人，且同意「小
    熊」刻用其印章。嗣「小熊」及其所屬詐騙集團成員，即共
    同基於意圖為自己不法之所有之概括犯意聯絡，以達鼎公司
    名義，並以上址為據點，向下列公司詐騙財物：
（一）自93年10月間起，由該詐騙集團成員自稱「劉小姐」之成
      年人，以電話向址設彰化縣伸港鄉○○路○段601巷9號之
      「彰信實業股份有限公司」（以下簡稱彰信公司）訂貨，
      佯以數筆小額交易以取信於彰信公司後，而再於94年5月
      至8月間連續訂購共計1,125,079元之緞帶，致彰信公司負
      責人王秀陸陷於錯誤，如數交貨予達鼎公司。嗣達鼎公司
      於94年6月底寄予彰信公司作為貨款給付之支票1紙（浤晨
      企業有限公司為發票人、發票日為94年8月15日、金額
      154,500元、號碼000000000號、付款人為華南商業銀行文
      山分行），經屆期提示未獲付款，王秀陸前往催討，發現
      達鼎公司早已結束營業，人去樓空，始知受騙。
（二）於94年6月14日，由該詐騙集團成員自稱「陳先生」之成
      年人，以電話向址設彰化縣和美鎮○○路○段185號「允欣
      有限公司」（以下簡稱允欣公司），佯稱欲訂購貨物，隨
      即以訂貨單訂貨，並與允欣公司約定付款方式為「月結隔
      月底現金」，致允欣公司負責人姚宜福陷於錯誤，陸續於
      94年6月23日、7月4日、7月15日、7月18日交付共計913,
      503元之鬆緊帶予達鼎公司。嗣姚宜福前往達鼎公司上址
      營業處催討貨款，發現達鼎公司早已結束營業，人去樓空
      ，始知受騙。
二、案經彰信公司、允欣公司訴請臺灣彰化地方法院檢察署檢察
    官偵查起訴。
    理  由
一、本案全部卷證所涵括之供述證據及非供述證據，公訴人、被
    告及指定辯護人均同意以下全部證據之證據能力，亦未於言
    詞辯論終結前聲明異議，本院審酌該等供述證據及非供述證
    據作成時之情況，並無不適當之情事，應均具有證據能力，
    合先敘明。
二、訊據被告甲○○對於其因缺錢花用，於不詳時、地，透過其
    在臺北縣板橋火車站所結識姓名年籍不詳、自稱「曾正雄」
    之成年男子居中介紹，乃應允以2,000元代價，將其身分證
    交予真實姓名年籍不詳、綽號「小熊」之成年男子使用，供
    「小熊」設立達鼎公司並由其擔任董事及名義負責人，且同
    意「小熊」刻用其印章之事實坦承不諱，惟矢口否認有何被
    訴詐欺取財犯行，辯稱：伊僅係將身分證交予他人擔任公司
    負責人云云。經查：
（一）被告為謀不法利益，提供其身分證供「小熊」虛設達鼎公
      司，並擔任達鼎公司負責人乙節，除據被告坦認在卷，並
      有經濟部94年8月19日經授中字第09432705090號函檢附達
      鼎公司變更登表1份在卷可稽，足徵被告此部分之任意性
      自白與事實相符，可以採信。
（二）「小熊」在臺北縣新莊巿民安西路379號虛設達鼎公司，
      並與其所屬詐騙集團成員以達鼎公司名義向彰信、允欣公
      司詐騙上開貨物等情，業經證人即告訴人王秀陸、姚宜福
      指述綦詳，復有房屋租賃契約書、達鼎公司訂貨單、允欣
      公司送貨單及估價單、買受人為達鼎公司之統一發票、彰
      信公司收款對帳單、出貨單、客戶別成品出貨明細表、訂
      貨單、支票1紙（浤晨企業有限公司為發票人、發票日為
      94 年8月15日、金額154,500元、號碼000000000號、付款
      人為華南商業銀行文山分行）及退票理由單等件在卷可稽
      ，堪以認定。
（三）依現今一般社會通見，犯罪行為人利誘他人出名擔任商號
      或公司負責人而取得該人相關身份證件，申請該人擔任名
      義上負責人，該掛名負責人對經營業務未予參與，犯罪行
      為人即在公司名義掩護之下從事犯罪行為等事件層出不窮
      ，且廣為電視、報紙等媒體所披載，是依一般人通常之知
      識、智能及經驗，均已詳知提供身份證件予不詳年籍之人
      ，允為擔任營利事業名義上負責人，實際上對經營業務一
      無所悉，對犯罪行為人係欲藉營利事業名義為詐欺取財之
      不法行為自應有所預見，而被告為智識成熟之成年男子，
      對此更難諉為不知。況被告與綽號「小熊」之人既素未謀
      面，而係因其在板橋火車站認識之曾正雄居中介紹，始與
      「小熊」接洽，旋即擔任「小熊」設立公司之掛名負責人
      ，衡諸一般社會生活經驗，若係正常合法營運之公司，無
      非由實際參與經營公司之人擔任負責人，或推由股東中之
      一人，或由有相當信賴關係之親友擔任掛名負責人，何須
      另支付報酬邀約毫無關係且初次見面之人擔任公司負責人
      。是衡諸被告並未實際出資，亦未實際經營，竟仍應允擔
      任負責人，則被告就「小熊」係欲以其掛名負責人虛設公
      司，從事詐欺或其他不法犯行，使被害人無從追查一事，
      應可預見，惟為貪圖報酬，竟仍同意擔任掛名負責人，被
      告主觀上具有縱使「小熊」虛設公司從事詐欺或其他不法
      犯行，亦不違背其本意之不確定故意甚明。從而，被告上
      開所辯無非卸責之詞，委無足取。
（四）另查告訴人王秀陸及姚宜福均明確陳述彼等並未見過被告
      甲○○，告訴人王秀陸陳稱：自93年10月份起，均係達鼎
      公司中自稱「劉小姐」之人以電話訂貨及接洽，另伊曾與
      一位自稱「熊先生」之人通話，惟伊均僅以電話與達鼎公
      司人員聯繫，未曾至達鼎公司現場等語，告訴人姚宜福則
      陳稱：剛開始係自稱「陳先生」之人以電話訂貨，伊曾於
      94年7月底至達鼎公司收取貨款，當時伊向一位自稱「李
      先生」之人索討名片，「李先生」乃在該公司「鄭小姐」
      名片背面署名「李志雄」等語，足認被告確未在達鼎公司
      擔任職務，僅係提供名義擔任達鼎公司之人頭負責人。是
      被告陳稱僅係因缺錢花用，而提供自己身分資料予「小熊
      」作為達鼎公司負責人乙情，非不足採。再由卷附達鼎公
      司承租上址作為營業處所之房屋租賃契約書觀之，雖該契
      約書之立契約人係被告甲○○，惟以該契約書之簽名與被
      告歷次筆錄之簽名所書寫之筆跡比對，其運筆方式及書寫
      特徵，亦非完全相符，該契約書是否確為被告所簽立，已
      非無疑，況縱係被告出面承租臺北縣新莊巿民安西路379
      號房屋，供「小熊」將達鼎公司設址於該處，亦難遽認被
      告與「小熊」有詐欺取財之犯意聯絡，是該房屋租賃契約
      書，尚不足作為不利被告之認定。此外，並無積極證據足
      資佐證被告有正犯之意思或為詐欺取財構成要件之行為，
      尚難逕認其為共同正犯。
（五）綜上所述，本案事證明確，被告犯行洵堪認定，應予依法
      論科。
三、查被告行為後，刑法業於94年2月2日修正公布，95年7月1日
    起施行。按行為後法律有變更者，適用行為時之法律，但行
    為後之法律有利於行為人者，適用最有利於行為人之法律，
    修正後刑法第2條第1項定有明文。此條規定係規範行為後法
    律變更所生新舊法律比較適用之準據法，本身尚無新舊法比
    較之問題，於新法施行後，應一律適用新法第2條第1項之規
    定，為「從舊從輕」之比較。而本次法律變更，比較時應就
    罪刑有關之共犯、未遂犯、想像競合犯、牽連犯、連續犯、
    結合犯，以及累犯加重、自首減輕暨其他法定加減原因（如
    身分加減）與加減例等一切情形，綜其全部罪刑之結果而為
    比較（最高法院95年5月23日95年度第8次刑庭會議決議參照
    ）。關於本案應適用之新舊法，茲比較如下：
（一）刑法第339條第1項之詐欺罪，法定刑得科或併科銀元1,00
      0元以下罰金，依修正後刑法施行法增訂第1之1條：「中
      華民國94年1月7日刑法修正施行後，刑法分則編所定罰金
      之貨幣單位為新臺幣。94年1月7日刑法修正時，刑法分則
      編未修正之條文定有罰金者，自94年1月7日刑法修正施行
      後，就其所定數額提高為30倍。但72年6月26日至94 年1
      月7日新增或修正之條文，就其所定數額提高為3倍」及刑
      法第33條第5款修正為：「主刑之種類如下：五、罰金：
      新臺幣一千元以上，以百元計算之」等規定，是依修正後
      之法律，刑法第339條第1項之詐欺罪所得科或併科之罰金
      刑最高為新臺幣3,0000元，最低為新臺幣1,000元；然依
      被告行為時之刑罰法律即罰金罰鍰提高標準條例第1條前
      段規定之提高倍數10倍及刑法第33條第5款規定之罰金最
      低額1元計算，該罪之罰金刑最高為銀元10,000元，最低
      額為銀元1元，若換算為新臺幣，最高額雖與新法同為新
      臺幣30,000元，然最低額僅為新臺幣3元，比較修正前、
      後之刑罰法律，自以修正前之法律較有利於被告。
（二）刑法第30條關於幫助犯之規定，由「幫助他人犯罪者，為
      從犯。雖他人不知幫助之情者，亦同。從犯之處罰，得按
      正犯之刑減輕之。」修正為「幫助他人實行犯罪行為者，
      為幫助犯。雖他人不知幫助之情者，亦同。幫助犯之處罰
      ，得按正犯之刑減輕之。」，並無有利或不利之情形，非
      屬法律之變更，應逕適用裁判時法。
（三）被告行為後，刑法第56條關於連續犯之規定業經修正刪除
      ，除法理上合於接續犯、包括一罪之情形仍可以一罪論外
      ，其餘數犯罪行為之情形，即應依刑法第51條規定分論併
      罰。是該項刪除雖非犯罪構成要件之變更，但已影響行為
      人刑罰之法律效果，自屬法律有所變更，而有比較新舊法
      之必要。本件被告雖僅有一次幫助行為，然因正犯先後數
      次詐欺取財之行為，若依舊法規定，僅以一罪論，若依新
      法，則須分論併罰，亦影響被告幫助犯所應論處之罪數，
      自有比較新舊法之必要。經比較新、舊法之結果，應以被
      告行為時之舊法較有利於被告。
（四）刑法第47條原規定：「受有期徒刑之執行完畢，或受無期
      徒刑或有期徒刑一部之執行而赦免後，5年以內再犯有期
      徒刑以上之罪者，為累犯，加重本刑至二分之一」，修正
      後同條第1項則為：「受徒刑之執行完畢，或一部之執行
      而赦免後，5年以內故意再犯有期徒刑以上之罪者，為累
      犯，加重本刑至二分之一」，惟本件被告係故意再犯本件
      有期徒刑以上之罪，是不論依修正前之刑法第47條，或修
      正後之刑法第47條第1項之規定，均構成累犯，不生新舊
      法比較適用問題，應逕適用裁判時法（最高法院95年度臺
      上字第7241號判決意旨參照）。
（五）綜合上述各條文修正前、後之比較，揆諸前揭最高法院決
      議及修正後刑法第2條第1項前段、後段規定之「從舊、從
      輕」原則，以95年7月1日修正公布施行前之刑法相關規定
      及修正前罰金罰鍰提高標準條例第1條前段規定，對於被
      告較為有利，自應適用修正前之相關規定予以論處。
四、按刑法上之幫助犯，係對於犯罪與正犯有共同之認識，而以
    幫助之意思，對於正犯資以助力，而未參與實施犯罪之行為
    者而言（最高法院75年度臺上字第1509號、88年度臺上字第
    1270號判決意旨可資參照）。是以，如未參與實施犯罪構成
    要件之行為，且係出於幫助之意思提供助力，即屬幫助犯，
    而非共同正犯。次按連續幫助與幫助連續原屬有別，如基於
    概括犯意，多次幫助他人犯罪，為連續幫助；如以一幫助行
    為，幫助他人連續犯罪，則為幫助連續，就幫助犯言，僅有
    一次之犯罪行為（最高法院86年度臺上字第5680號、87 年
    度臺上字第3865號判決參照）。經查，姓名年籍不詳、綽號
    「小熊」之成年男子及其所屬詐騙集團成員，基於意圖為自
    己不法所有之概括犯意聯絡，虛設達鼎公司，在無付款真意
    下，向彰信、允欣公司詐購貨物，核渠等所為，係犯刑法第
    339條第1項之詐欺取財罪，渠等先後數次詐欺取財犯行，時
    間緊接、方法相同，觸犯構成要件相同之罪名，顯係基於概
    括犯意反覆為之，應依修正前刑法第56條之規定，論以連續
    詐欺取財罪。而被告雖提供其身分證，供「小熊」向經濟部
    辦理登記為達鼎公司之人頭負責人，並同意「小熊」刻用其
    印章，而幫助「小熊」及其所屬之詐騙集團遂行詐欺詐欺犯
    行，然僅係以幫助之意思，參與詐欺取財罪構成要件以外之
    行為，是核被告甲○○所為，係犯係犯刑法第30條第1項、
    第339條第1項之幫助詐欺取財罪。公訴意旨認被告係涉犯刑
    法第339條第1項之詐欺取財罪，容有未洽，惟正犯與幫助犯
    之基本社會事實同一，本不生變更起訴法條之問題（最高法
    院95年度臺上字第4484號判決參照），附此敘明。被告幫助
    他人犯詐欺取財罪，為幫助犯，應依刑法第30條第2項之規
    定，按正犯之刑度，減輕其刑。另按幫助犯係從屬於正犯而
    成立，以正犯已經犯罪為要件，故幫助犯並非其幫助行為一
    經完成，即成立犯罪，必其幫助行為或其影響力持續至正犯
    實施犯罪始行成立（最高法院92年度臺上字第6405號判決參
    照），是本件被告提供身分證予「小熊」於92年1月9日向經
    濟部申請設立達鼎公司之幫助犯行，應至「小熊」及其所屬
    之詐騙集團成員於94年間實施上開詐欺取財犯行時始行成立
    ，而被告曾因竊盜案件，經臺灣臺北地方法院以91年度簡字
    第2138號判處有期徒刑5月確定，甫於92年8月13日執行完畢
    等情，有臺灣高等法院被告全國前案紀錄表及臺灣彰化地方
    法院檢察署刑案資查註紀錄表各1份附卷可稽，則被告前受
    有期徒刑執行完畢，5年以內故意再犯本件有期徒刑以上之
    罪，為累犯，依刑法第47條第1項加重其刑，並與前開幫助
    犯減輕規定，依法先加重後減輕之。爰審酌被告貪圖小利，
    竟提供自己之身分證，供「小熊」向經濟部辦理登記為達鼎
    公司人頭負責人，且同意「小熊」刻用其印章，幫助「小熊
    」以虛設行號之方式詐騙財物，助長犯罪之不良風氣，導致
    犯罪偵查之困難，犯罪動機可議，犯罪所生危害非輕，不能
    輕縱，惟念及被告本身並未實際參與詐欺取財之犯行，暨本
    件廠商受害金額、被告犯後態度等一切情狀，量處如主文所
    示之刑，以示懲儆。
據上論斷，應依刑事訴訟法第299條第1項前段，刑法第2條第1項
前段、第30條、第339條第1項、第47條第1項，罰金罰鍰提高標
準條例第1條前段，判決如主文。
本案經檢察官郭玄義到庭執行職務。
中　　華　　民　　國　　96　　年　　3　　月　　7　　日
                  刑事第二庭    審判長法官  石馨文
                                法      官  黃齡玉
                                法      官  尚安雅
中　　華　　民　　國　　96　　年　　3　　月　　7　　日
                                書  記  官  黃家宏
附錄本案論罪科刑法條全文：
刑法第339條。
